ACORDAO-COMPLETO-2406443

ACÓRDÃO 906/2020 ATA 12/2020 - PLENÁRIO

VISTOS, relatados e discutidos estes autos de representação, previamente conhecida, acerca de supostas irregularidades cometidas pelo Banco do Nordeste Brasil S.A. na condução do pregão eletrônico 126/2019.
ACORDAM os ministros do Tribunal de Contas da União, reunidos em sessão ordinária do Plenário, ante as razões expostas pelo relator, em:
9.1. considerar, no mérito, a representação procedente;
9.2. determinar ao Banco do Nordeste do Brasil S.A., com fundamento no art. 71, IX, da Constituição Federal, c/c art. 45 da Lei 8.443/1992, que:
9.2.1 adote, no prazo de 15 (quinze) dias, providências com vistas a anular os atos de desclassificação das licitantes Alô Serviços Empresariais Ltda., Ativa Contact Center e Serviços Ltda., Vector Serviços de Atendimento Telefônico Ltda., Imperatriz Tele Serviços Ltda. e G1 Tecnologias e Teleatendimento Ltda. no pregão eletrônico 126/2019, quando da análise da efetividade de suas propostas, conforme item 8.6 do edital, bem como anular os atos posteriores, com retorno do pregão à fase de análise da proposta da licitante Alô Serviços Empresariais Ltda., caso deseje dar continuidade ao certame;
9.3. informe a este Tribunal, no prazo de 30 (trinta) dias, contados da notificação desta deliberação, as providências adotadas para o pleno cumprimento da determinação exarada no subitem 9.2.1, supra;
9.4. dar ciência desta deliberação ao Banco do Nordeste do Brasil S.A., ao Ministério da Economia e ao representante;
9.5. arquivar os presentes autos.

Representação sobre supostas irregularidades em contratação de empresa especializada em contact center para prestação de serviços de atendimento humano, receptivo e ativo, por meio de diversas mídias e canais de atendimento (telefone, e-mail, portais, mídias sociais, serviços de mensageria, cartas e atendimento presencial), incluindo planejamento, gestão dos serviços e atividades acessórias inerentes ao processo de atendimento.

Banco do Nordeste do Brasil S.A.

3. Interessado Ministério da Economia.
4. Entidade: Banco do Nordeste do Brasil S.A.

13.1. Ministros presentes: José Mucio Monteiro (Presidente), Walton Alencar Rodrigues, Benjamin Zymler, Augusto Nardes, Aroldo Cedraz, Raimundo Carreiro, Ana Arraes, Bruno Dantas e Vital do Rêgo.
13.2. Ministros-Substitutos presentes: Augusto Sherman Cavalcanti, Marcos Bemquerer Costa, André Luís de Carvalho e Weder de Oliveira (Relator).

ACORDAO-COMPLETO-2418284

Acórdão de Relação 8203/2020 - Primeira Câmara

Acórdão de Relação

Primeira Câmara

WEDER DE OLIVEIRA

Trata-se representação acerca de supostas irregularidades na condução do pregão eletrônico 126/2019[footnoteRef:2], que tem por objeto a 'contratação de empresa especializada em contact center para o Banco do Nordeste Brasil S.A. (BNB) , com valor orçado em R$ 22,8 milhões. [2:  O certame retornou à fase de aceitação das propostas, após análise e provimento parcial de recurso, tendo sido anulado ato que declarava vencedora a empresa Datamétrica Teleatendimento S/A (peça 22, p. 2) .] 
Ocorre que, conforme reportado, a desclassificação indevida de diversos concorrentes, pode ter restringido a competitividade do certame ao ponto de resultar em contratação não vantajosa para a Administração, com potencial de dano ao erário[footnoteRef:3]. [3:  A diferença entre a melhor proposta, no valor de R$ 14,8milhões e a proposta da empresa declarada vencedora, no valor de R$ 18,7 milhões, foi da ordem de R$ 3,9 milhões, sem levar em conta a possibilidade de prorrogação do contrato por mais 24 meses.] 
A Secretaria de Controle Externo de Aquisições Logísticas (Selog) considerou, ante a análise preliminar dos autos, haver indícios de ocorrência de formalismo exagerado na avaliação das propostas e das planilhas de custos e formação de preços apresentadas pelas empresas certame, o que poderia resultar em contratação não vantajosa para a Administração Pública.
Convergindo com a percepção da unidade instrutiva e por considerar a existência de suficientes indícios de condutas restritivas à competitividade do certame, determinei a suspensão cautelar do pregão eletrônico 126/2016[footnoteRef:4], com fundamento no art. 276, caput, do RI/TCU, até a deliberação sobre o mérito desta representação. [4:  Peça 16.] 
Na mesma assentada, determinei, em conformidade com o § 3º do art 276 do RI/TCU, a oitiva do BNB, nos termos propostos pela unidade instrutiva e que traduz de forma adequada as falhas encontradas:
"desclassificação de licitantes em razão de excesso de rigor formal na análise das planilhas de composição de custos e formação de preços em certame cujo critério de julgamento era por menor preço global, em desconformidade com regras previstas no edital (e.g. itens 8.1 e 8.14.2 e Anexo X) e com o esclarecimento prévio prestado aos potenciais concorrentes, e contrariando a jurisprudência do Tribunal, no sentido de que as referidas planilhas possuem caráter subsidiário e instrumental, e erros dessa natureza, inclusive a cotação de lucro zero ou negativo, não devem, em princípio, constituir hipótese de exclusão de propostas em certame cujo critério de julgamento seja por menor preço global, conforme os Acórdão 39/2020-TCU-Plenário; 839/2020-TCU-Plenário; 963/2004-TCU-Plenário, 1.179/2008-TCU-Plenário, 4.621/2009-TCU-2ª Câmara, 2.060/2009-TCU-Plenário, 3.092/2014-TCU-Plenário e 2.562/2016-TCU-Plenário;"
Na sessão de 4/3/2020, o Plenário desta Casa, por intermédio do Acórdão 424/2020-TCU-Plenário ratificou a medida cautelar por mim adotada.
Nesta etapa processual, serão examinadas as respostas do BNB à oitiva que lhe foi endereçada.
Reproduzo a seguir, com os ajustes de forma pertinentes, a instrução da Selog inserta à peça dos presentes autos[footnoteRef:5]: [5:  Peça 33.] 
"E. EXAME TÉCNICO 
 (...) 
2. O representante alegou que a pregoeira do Banco do Nordeste do Brasil S/A - BNB teria cometido diversas ilegalidades no PE 126/2019, consubstanciadas em infundadas, subjetivas e exaustivas diligências relacionadas precipuamente às planilhas de custos e formação de preços das licitantes, o que teria resultado na desclassificação de várias empresas, e na inobservância dos princípios da vinculação ao instrumento convocatório e da seleção da proposta mais vantajosa para a Administração.
3. Esta Unidade Técnica, em instrução à peça 13, p. 5, verificou que a análise preliminar dos autos forneceu indícios de ocorrência de formalismo exagerado na avaliação das propostas e das planilhas de custos e formação de preços apresentadas pelas empresas participantes do Pregão Eletrônico 126/2019, o que poderia resultar em contratação não vantajosa para a Administração Pública.
4. Assim, não se vislumbrou razoável a desclassificação de empresas por meras divergências entre percentuais e valores individualizados de planilhas de custos, que têm caráter instrumental e que devem servir, especialmente, de subsídio para repactuações dos contratos celebrados, devendo a exequibilidade das propostas ser aferida por outros meios, como, por exemplo, pela verificação de contratos de natureza similar já executados pela empresa.
5. Propôs, ante a existência dos pressupostos ensejadores, com acolhimento pelo Ministro Relator (peça 16) e referendo deste Tribunal por meio do Acórdão 424/2020-TCU-Plenário (peça 19) , a adoção de medida cautelar para suspender o andamento do Pregão Eletrônico 126/2019 até deliberação deste Tribunal sobre o mérito da matéria. Adicionalmente, foi realizada oitiva do Banco do Nordeste do Brasil S/A, que ora se analisa, para que se pronunciasse quanto às possíveis irregularidades.
Manifestação da entidade (peça 22) :
6. Inicialmente, o BNB informa quanto à anulação, no exercício da autotutela administrativa, após também análise recursal, do ato que declarou uma das licitantes vencedoras (peça 22, p. 20) :
' (...) no âmbito do Pregão Eletrônico 2019/126, o qual declarou vencedora do certame a empresa Datamétrica Teleatendimento S/A, 4 (quatro) empresas apresentaram recursos administrativos contra o resultado do processo licitatório e 1 (uma) empresa apresentou contrarrazões. Quando do julgamento dos recursos interpostos, cujo resultado foi divulgado em 02/03/2020, o Banco anulou o ato administrativo, reformando a decisão anteriormente prolatada (...) 
 (...) a Pregoeira conclui: 1) por receber, conhecer e apreciar as razões dos recursos apresentados pelas empresas AUDAC SERVICOS ESPECIALIZADOS DE ATENDIMENTO AO CLIENTE, PUBLIKIMAGEM PROJETOS E MARKETING LTDA, VANERVEN - SOLUCOES EM TECNOLOGIA E TELEATENDIMENTO EIRELI., para no mérito, NEGAR-LHES PROVIMENTO, contra a decisão que classificou e julgou vencedora a empresa DATAMETRICA TELEATENDIMENTO S/ A; 2) por receber, conhecer e apreciar as razões do recurso apresentado pela empresa VECTOR SERVICOS DE ATENDIMENTO TELEFONICO LTDA., contra sua desclassificação, para no mérito, DAR-LHE PROVIMENTO PARCIAL, haja vista as considerações da área técnica/demandante; 3) reabrir o procedimento licitatório mediante Ata Complementar, com aviso no sistema Comprasnet para conhecimento de todos os interessados, para que a empresa VECTOR SERVICOS DE ATENDIMENTO TELEFONICO LTDA., se assim desejar, demonstre a exequibilidade de sua proposta mediante apresentação de contrato (s) de prestação de serviços no (s) qual (is) fique evidente o preço da hora-atividade praticado no contrato, a fim de comprovar a exequibilidade da proposta, desfazimento dos atos anteriores à decisão que habilitou e declarou vencedora a empresa DATAMETRICA TELEATENDIMENTO S/A, voltando para a fase de aceitação. (...) '
7. Em seguida, com finalidade de responder aos questionamentos deste Tribunal, traça um histórico do certame, informando os motivos da desclassificação de cada empresa licitante até a aceitação da proposta da empresa Datamétrica Teleatendimento S/A. Reproduzem-se, a seguir, os trechos relevantes à análise deste Tribunal (peça 22, p. 3 a 14) .
8. Em relação à empresa Exponencial Serviços de Consultoria e Assessoria Ltda. (preço final de R$ 4.013.704,51) :
Participaram do processo licitatório 16 (dezesseis) licitantes (Anexo 1) . A empresa EXPONENCIAL SERVIÇOS DE CONSULTORIA E ASSESSORIA LTDA cotou o valor de R$ 4.013.704, 51 e não ofertou lance. No entanto, quando indagada sobre o seu preço pela pregoeira, referida empresa desistiu de participar do certame. 
9. Em relação à empresa Alô Serviços Empresariais Ltda. (preço final de R$ 14.784.887,67) :
'[...] Pregoeiro 09/01/2020 14:03:43 Para ALO SERVICOS EMPRESARIAIS LTDA Emitimos parecer D E S F A V O R Á V E L aos cálculos apresentados pela Empresa e, consequentemente, aos preços apresentados no Anexo IX - Modelo de Proposta. A Empresa deverá apresentar NOVOS CÁLCULOS SEM MAJORAÇÃO DO PREÇO. Caso não seja possível apresentar novos cálculos sem majoração do preço, pedimos a desclassificação da Empresa do certame.'
 (...) 
Pregoeiro 10/01/2020 09:01:22 Senhores, informamos que a empresa ALO SERVICOS EMPRESARIAIS LTDA., não enviou a proposta ajustada, conforme solicitado pela área técnica/demandante, sendo a mesma desclassificada. (grifos inovados) 
10. Em relação à empresa Ativa Contact Center e Serviços Ltda. (preço final de R$ 14.885.278,38) , aponta diversos itens da planilha de custos com supostas irregularidades e, ao fim, indica a emissão de parecer desfavorável, considerando não haver margem na proposta da licitante para os ajustes necessários sem majoração do preço (peça 22, p. 4) :
' (...) a) Que na planilha de composição de custos, a exemplo do Anexo X Planilha de Composição de Custos para Efeito de Repactuação (item 8.14.2 do edital) , não foram indicados os acordos ou convenções coletivas que regem as categorias profissionais vinculadas à execução do serviço.
 (...) b) Que na planilha de composição de custos enviada o percentual referente aos encargos sociais aplicado sobre a remuneração foi de 50,091 %, sendo que: a) o percentual apresentado na planilha 'Discriminação dos Encargos Sociais' é de 51,061%; e b) a soma dos percentuais apresentados na planilha 'Discriminação dos Encargos Sociais' é de 50,541 %.
 (...) c) Que na planilha de composição de custos o percentual referente ao item 'IV.2 - Lucro' não incidiu sobre a remuneração, encargos sociais e trabalhistas, insumos de mão de obra e despesas operacionais e administrativas, tal como explicado no ANEXO X, LEGENDAS, item (c) .
 (...) d) Que na planilha de composição de custos os percentuais relacionados no item V - TRIBUTOS SOBRE O FATURAMENTO não incidiram sobre o somatório dos valores dos itens I, II, III e IV, tal como explicado no ANEXO X, LEGENDAS, item (g) . 
 (...) e) Que o percentual de Despesas Administrativas, Operacionais e Indiretas, e o percentual de Lucro, de 0,164564% e 0,2% respectivamente, podem comprometer a exequibilidade do contrato, tendo em vista que o Banco pagará somente as horas efetivamente trabalhadas, excluindo-se daí quaisquer ausências dos profissionais, a exemplo de pausas, descanso semanal, etc.
 (...) f) Que a declaração apresentada não é suficiente para demonstrar a exequibilidade do contrato.
 (...) Emitimos parecer D E S F A V O R Á V E L à proposta de preço apresentada. Considerando que NÃO EXISTE MARGEM PARA A CORREÇÃO DA PROPOSTA SEM MAJORAÇAO DO PREÇO, e que a Empresa não comprovou a EXEQUIBILIDADE DO CONTRATO, pedimos a DESCLASSIFICAÇÃO da Empresa do certame.'
11. Em relação às empresas Vector Serviços de Atendimento Telefônico Ltda. (preço final de R$ 15.132.034,30) , Imperatriz Tele Serviços Ltda. (preço final de R$15.372.366,00) e G1 Tecnologias e Teleatendimento Ltda. (preço final de R$ 16.576.000,00) , também aponta diversos itens da planilha de custos com supostas irregularidades e, ao fim, indica a emissão de parecer desfavorável à aceitação da proposta, considerando que as empresa não teriam enviado proposta ajustada e/ou não teriam comprovado a exequibilidade do preço proposto. Deixa-se de reproduzir os referidos itens pela sua extensão textual, mas podem ser consultados à peça 22, p. 6, 11, 12 e na íntegra do chat do Pregão à peça 22, p. 40, 48 e 49.
12. Após as referidas desclassificações, a empresa Datamétrica Teleatendimento S/A, sétima colocada no certame, com o último lance no valor de R$ 18.743.177,58, foi classificada e habilitada, por ter atendido a todos os requisitos exigidos.
13. Houve apresentação de recursos pelas licitantes desclassificadas e, ao apreciá-los, o Banco do Nordeste resolveu reavaliar todo o processo licitatório, decidindo-se, ao fim, conveniente e oportuno julgar parcialmente procedente o recurso apresentado pela empresa Vector Serviços de Atendimento Telefônico Ltda., desfazendo o ato administrativo que declarou a empresa Datamétrica Teleatendimento S/A vencedora do certame e reabrindo a fase de julgamento de propostas para a recorrente Vector Serviços de Atendimento Telefônico Ltda., oportunizando que o licitante comprove a exequibilidade de sua proposta, por meio da apresentação de documentos aptos ou, alternativamente, evidencie que o contrato administrativo já apresentado permite comprovar a exequibilidade da proposta apresentada na licitação, porquanto há indícios de inexequibilidade.
14. Por fim, em razão do provimento parcial do recurso, solicita a este Tribunal que a suspensão do processo licitatório seja revista, permitindo que o certame tenha continuidade.
Análise:
15. O item 8.1 do edital definiu o menor preço global como critério de julgamento das propostas dos interessados no Pregão Eletrônico 126/2019, devendo ser encaminhado pelo licitante com o menor preço, dentre outros documentos, conforme item 8.14.2, planilha de composição de custos. O modelo da referida planilha constou no Anexo X do edital, com o título 'Planilha de Composição de Custos para Efeito de Repactuação'.
16. O referido anexo dispõe em suas observações que (peça 4, p.133) : 
Este Anexo servirá apenas como modelo exemplificativo, devendo o licitante efetuar as alterações que julgar necessárias, sendo responsável pelas informações constantes de sua planilha de composição de custos.
17. Nesse contexto, em sede de esclarecimentos (peça 5, p.1) , o banco deixou assente que a planilha do Anexo X teria por único objetivo auxiliar o licitante a propor o preço de uma hora de atividade para cada cargo. Afirma ainda que 'Por essa razão, foram sugeridos na planilha os itens de custo da empresa referentes ao empregado. Todos esses custos cabem à empresa' (grifos nossos) .
18. Ainda nesses esclarecimentos, consta que 'o preço da hora atividade apurado pela empresa, com base nos seus custos, para cada cargo, será transportado para a planilha do ANEXO IX - MODELO DE PROPOSTA para que a empresa apresente o seu preço global. Apenas o preço global será considerado na proposta da empresa'.
19. Por fim, o documento de esclarecimento corrobora a informação de que 'o Anexo X servirá apenas como modelo exemplificativo, devendo o licitante efetuar as alterações que julgar necessárias, sendo responsável pelas informações constantes de sua planilha de composição de custos'.
20. Todavia, em que pesem os critérios estabelecidos no edital, além dos esclarecimentos prestados pelo Banco do Nordeste, observa-se, conforme manifestação trazida aos autos pelo gestor e chat do Pregão, que foi exigido dos concorrentes que as planilhas de composição de custos observassem estritamente o modelo sugerido no referido Anexo X. 
21. Além disso, o item 8.1 do edital, que estabelece o critério de menor preço global para o julgamento das propostas não prevaleceu, tendo sido realizado o julgamento das propostas adentrando nas minúcias das planilhas de custos apresentadas, o que desclassificou diversas empresas com base em supostas falhas na apresentação e composição dessas planilhas. 
22. Se o licitante poderia efetuar as alterações que julgasse necessárias em uma planilha de apoio, que serviria de instrumento para a formação do preço global, não se afigura razoável a desclassificação de participantes por possíveis infrações, inclusive de cunho formal, ao detalhamento dos custos a serem suportados pela empresa na eventual execução contratual.
23. A licitante classificada em primeiro lugar, Exponencial Serviços, desistiu da participação do certame, conforme informa o gestor, após questionamento quanto ao preço apresentado de R$ 4.013.704,51. Conforme chat do certame (peça 22, p. 34) , a empresa não confirmou a proposta.
24. A segunda classificada, com preço final de R$ 14.784.887,67, Alô Serviços Empresariais, foi chamada a apresentar a documentação exigida. Após análise da entidade licitante, foram indicadas diversas possíveis inconsistências na planilha de custos apresentada, conforme se verifica à peça 22, p. 35. 
25. A pregoeira então informou à empresa (peça 22, p.3) quanto à necessidade de realização de novos cálculos, sem majoração de preço, em relação a proposta inicialmente apresentada após parecer desfavorável aos cálculos discriminados. A empresa não apresentou a proposta ajustada e foi desclassificada.  
26. As empresas chamadas, na sequência da classificação, a apresentar a documentação exigida no edital também obtiveram análises da entidade licitante desfavoráveis a itens de suas planilhas de custo, conforme se verifica no chat do certame à peça 22, p. 36. 
27. Sobre o tema, o TCU tem entendimento firme, reforçado no recente Acórdão 39/2020-TCU-Plenário, Ministra Relatora Ana Arraes, no sentido de que a planilha de preços tem caráter instrumental, sendo que eventual erro é de ampla e exclusiva responsabilidade do licitante, que deve arcar com os custos da execução contratual. No mesmo sentido, os Acórdão 963/2004-TCU-Plenário, Ministro-Relator Marcos Vinícius Vilaça; Acórdão 1179/2008-TCU-Plenário, Ministro-Relator Raimundo Carreiro; Acórdão 4621/2009-TCU-Segunda Câmara, Ministro-Relator Benjamin Zymler; Acórdão 2060/2009-TCU-Plenário, Ministro-Relator Benjamin Zymler; Acórdão 2562/2016-TCU-Plenário, Ministro-Relator Augusto Sherman.
28. Sobre a questão dos percentuais de lucro, também apontado como falha na elaboração da planilha de custos, registra-se o também recente Acórdão 839/2020-TCU-Plenário, Ministro-Relator Weder de Oliveira, cujo voto consignou que 'a relevância de se avaliar a exequibilidade da proposta está em, por esse meio, inferir a existência de elevado risco de inexecução do contrato' e que 'a ocorrência de lucro zero ou prejuízo de pequena monta não leva inexoravelmente a essa conclusão, nem a lei assim determina'. No mesmo sentido foi o Acórdão 3092/2014-TCU-Plenário, Ministro-Relator Bruno Dantas.
29. Assim, não se vislumbra razoável a desclassificação de empresas por divergências entre percentuais e valores individualizados de planilhas de custos, que têm caráter instrumental e que devem servir, especialmente, de subsídio para repactuações dos contratos celebrados, devendo a exequibilidade das propostas ser aferida por outros meios, como, por exemplo, pela verificação de contratos de natureza similar já executados pela empresa. O que não se verificou, em análise do chat do Pregão, para a empresa melhor classificada Alô Serviços Empresariais Ltda. (peça 22, p.35 e 36) . 
30. Os preços finais propostos pelas participantes foram:
	COLOCAÇÃO
	CLASSIFICADA
	VALOR DO LANCE FINAL (R$) 

	1º Lugar
	Exponencial Serviços de Consultoria e Assessoria Ltda.
	4.013.704,51

	2º Lugar
	Alô Serviços Empresariais Ltda.
	14.784.887,67

	3º Lugar
	Ativa Contact Center e Serviços Ltda.
	14.885.278,38

	4º Lugar
	Vector Serviços de Atendimento Telefônico Ltda.
	15.132.034,30

	5º Lugar
	Imperatriz Tele Serviços Ltda.
	15.372.366,00

	6º Lugar
	G1 Tecnologias e Teleatendimento Ltda.
	16.576.000,00

	7º Lugar
	Datamétrica Teleatendimento S/A.
	18.743.177,58

	8º Lugar
	Vanerven - Soluções Em Tecnologia e Teleatendimento EIR
	18.899.000,00

	9º Lugar
	Amazon Construções e Serviços EIRELI
	19.485.899,19

	10º Lugar
	Alpha Terceirização - EIRELI
	22.298.460,32

	11º Lugar
	Audac Serviços Especializados de Atendimento ao Cliente
	23.300.000,00

	12º Lugar
	Speedmais Soluções Ltda.
	24.000.000,00

	13º Lugar
	Cercred - Central de Recuperação de Créditos Ltda.
	26.000.000,00

	14º Lugar
	PC Service Tecnologia Ltda.
	27.970.000,00

	15º Lugar
	BK Consultoria e Serviços Ltda.
	28.166.079,42

	16º Lugar
	Publikimagem Projetos e Marketing Ltda.
	29.999.900,00

31. A empresa considerada vencedora do certame, com preço exequível segundo a pregoeira, foi a 7ª colocada, Datamétrica Teleatendimento S/A, com valor final de R$ 18.743.177,58, após desclassificação das propostas com melhores lances. Considerando que a primeira colocada manifestou equívoco no preço ofertado, observa-se que as quatro primeiras (2º lugar a 5º lugar) apresentaram preços com valores próximos, com diferença percentual máxima de 3,98% entre a 2ª e a 5ª colocadas ([15.372.366,00 - 14.784.887,67] / 14.784.887,67) . 
32. A oferta de preços por diferentes licitantes com valores globais próximos mitiga riscos de inexequibilidade, pois evidencia empresas diversas, com composições de custos diferentes, considerando ser possível a execução contratual no referido patamar de valores. Ou seja, os valores ofertados indicam congruência com valores de mercado para a pretensa execução contratual.
33. Considerando as regras estabelecidas no edital quanto ao preenchimento da planilha de custos e quanto ao critério de julgamento das propostas pelo menor preço global, além dos esclarecimentos prestados pela entidade licitante, observa-se restrição à competitividade do certame com a desclassificação dos interessados, o que contraria o disposto no art. 31 da Lei 13.330/2016, em especial quanto aos princípios de vinculação ao instrumento convocatório e da obtenção de competitividade. Esse contexto pode resultar em contratação não vantajosa para a Administração, com potencial de dano ao erário.
34. A diferença entre a melhor proposta (desconsiderando o lance alegadamente equivocado de R$ 4.013.704,51 da empresa Exponencial Serviços de Consultoria e Assessoria Ltda.) , da empresa Alô Serviços Empresariais Ltda., no valor de R$ 14.784.887,67, e a proposta da empresa Datamétrica Teleatendimento S/A., até então declarada vencedora, no valor de R$ 18.743.177,58, foi da ordem de R$ 3.958.289,91. Considerando a possibilidade de prorrogação do contrato por mais 24 meses, o potencial prejuízo pode ser da ordem de aproximadamente R$ 8 milhões.
35. Em que pese a informação do gestor quanto à anulação do ato que declarou vencedora a Datamétrica Teleatendimento S/A após análise dos procedimentos, observam-se falhas na condução do certame que ensejam retorno a fase de aceitação da proposta da licitante Alô Serviços Empresariais Ltda.
36. Diante do exposto, os elementos constantes dos autos permitem a avaliação quanto ao mérito da presente representação como procedente.
37. Propõe-se, portanto, a revogação da medida cautelar adotada, com a assinatura de prazo de quinze dias, contados da notificação da deliberação a ser proferida, para que o Banco Nacional do Nordeste S/A adote as providências cabíveis ao exato cumprimento da lei, no sentido de anular os atos administrativos de desclassificação das licitantes Alô Serviços Empresariais Ltda., Ativa Contact Center e Serviços Ltda., Vector Serviços de Atendimento Telefônico Ltda., Imperatriz Tele Serviços Ltda. e G1 Tecnologias e Teleatendimento Ltda. no Pregão Eletrônico 126/2019, quando da análise da efetividade de suas propostas.
38. Em decorrência, propõe-se determinar ao órgão que também anule todos os atos posteriores, com o consequente retorno do pregão à fase de análise da proposta da licitante Alô Serviços Empresariais Ltda.
 (...) 
Análise:
40. Quanto ao pedido de vista aos autos formulado pelo representante (peça 1, p. 1, e peça 12) , foi indeferido pelo Ministro Relator, nos seguintes termos (peça 16, p. 5) :
15. No que concerne ao pedido de vista formulado pelo representante (peça) , manifesto-me pelo indeferimento, uma vez que apenas as partes ou interessados terão acesso a essa faculdade processual, consoante o disposto no art. 163 a 167 do RI/TCU, bem como na Resolução TCU 36/1995.
41. Em virtude do exposto, propõe-se:
41.1. conhecer da representação, satisfeitos os requisitos de admissibilidade constantes no art. 87, § 2º da Lei 13.303/2016, c/c os arts. 235 e 237, VII, do Regimento Interno deste Tribunal, e no art. 103, § 1º, da Resolução - TCU 259/2014;
41.2. no mérito, considerar a presente representação procedente;
41.3. revogar a medida cautelar adotada;
41.4. assinar prazo de quinze dias, contados da notificação desta deliberação, com fundamento no art. 71, inciso IX, da Constituição Federal, c/c o art. 45, caput, da Lei 8.443/1992 e art. 251, caput, do Regimento Interno do TCU, para que Banco Nacional do Nordeste S/A, adote as providências cabíveis ao exato cumprimento da lei, no sentido anular os atos administrativos de desclassificação das licitantes Alô Serviços Empresariais Ltda., Ativa Contact Center e Serviços Ltda., Vector Serviços de Atendimento Telefônico Ltda., Imperatriz Tele Serviços Ltda. e G1 Tecnologias e Teleatendimento Ltda. no Pregão Eletrônico 126/2019, quando da análise da efetividade de suas propostas, conforme item 8.6 do edital, e todos os atos posteriores, com o consequente retorno do pregão à fase de análise da proposta da licitante Alô Serviços Empresariais Ltda., conforme previsto no item 8.6 do edital, caso deseje dar continuidade ao certame, tendo em vista a irregularidade descrita abaixo, informando a este Tribunal, no prazo de trinta dias contado da notificação desta deliberação, as providências adotadas para o pleno cumprimento da presente determinação:
a) desclassificação dos referidos licitantes, contrariando o disposto no edital quanto ao preenchimento da planilha de custos (item 8.14.2 e observação 2 do Anexo X) e quanto ao critério de julgamento das propostas pelo menor preço global (item 8.1) , além dos esclarecimentos prestados aos interessados pela entidade licitante, bem como contrariando ao disposto no art. 31 da Lei 13.330/2016, em especial quanto aos princípios de vinculação ao instrumento convocatório e da obtenção de competitividade, além dos Acórdão 39/2020-TCU-Plenário; 839/2020-TCU-Plenário; 963/2004-TCU-Plenário, 1.179/2008-TCU-Plenário, 4.621/2009-TCU-2ª Câmara, 2.060/2009-TCU-Plenário, 3.092/2014-TCU-Plenário e 2.562/2016-TCU-Plenário.
41.5. informar ao Banco do Nordeste do Brasil S/A e ao representante que o conteúdo da deliberação que vier a ser proferida poderá ser consultado no endereço www.tcu.gov.br/acordaos; e
41.6. arquivar os presentes autos, nos termos do art. 169, V, do Regimento Interno/TCU, sem prejuízo de que a Selog monitore a determinação supra."
É o relatório.

George de Castro Junior (OAB/CE 16.203), representando Vector Serviços de Atendimento Telefônico Ltda.

Não atuou.

REPRESENTAÇÃO. BANCO DO NORDESTE DO BRASIL. PREGÃO ELETRÔNICO 126/2019. CONTRATAÇÃO DE EMPRESA ESPECIALIZADA EM CONTACT CENTER. SUPOSTA DESCLASSIFICAÇÃO INDEVIDA DE LICITANTES. SUPOSTA INFRAÇÃO AOS PRINCÍPIOS DA VINCULAÇÃO AO INSTRUMENTO CONVOCATÓRIO E DA SELEÇÃO DA PROPOSTA MAIS VANTAJOSA PARA A ADMINISTRAÇÃO CONTRATANTE. PRESENÇA DOS REQUISITOS DO FUMUS BONI IURIS E DO PERICULUM IN MORA. SUSPENSÃO CAUTELAR DO CERTAME. OITIVA. ANÁLISE. PROCEDÊNCIA DA REPRESENTAÇÃO. DETERMINAÇÃO DE PROVIDÊNCIAS VOLTADAS À ANULAÇÃO DOS ATOS DE DESCLASSIFICAÇÃO DE LICITANTES E DOS ATOS POSTERIORES. RETORNO DO PREGÃO À FASE DE ANÁLISE DA EFETIVIDADE DAS PROPOSTAS. COMUNICAÇÕES.

REPRESENTAÇÃO (REPR)

Secretaria de Controle Externo de Aquisições Logísticas (Selog).

O presente processo refere-se à representação[footnoteRef:2] acerca de supostas irregularidades cometidas pelo Banco do Nordeste do Brasil S.A. (BNB) , na condução do pregão eletrônico 126/2019, pelo menor preço global, com vistas à "contratação de empresa especializada em contact center para prestação de serviços de atendimento humano, receptivo e ativo, por meio de diversas mídias e canais de atendimento (telefone, e-mail, portais, mídias sociais, serviços de mensageria, cartas e atendimento presencial) , incluindo planejamento, gestão dos serviços e atividades acessórias inerentes ao processo de atendimento"[footnoteRef:3]. [2:  Representação formulada pela empresa Vector Serviços de Atendimento Telefônico Ltda. (peça 1) , com fundamento no art. 87, § 2º, da Lei 13.303/2016.]  [3:  Peça 4, p.4.] 
Segundo sintetizado na instrução inicial da Secretaria de Controle Externo de Aquisições Logísticas (Selog) [footnoteRef:4], as alegações do representante foram no sentido de que "teriam ocorrido diversas ilegalidades cometidas pela pregoeira do BNB, consubstanciadas em infundadas, subjetivas e exaustivas diligências relacionadas precipuamente às planilhas de custos e formação de preços das licitantes, o que teria resultado na desclassificação de várias empresas e na inobservância do princípios da vinculação ao instrumento convocatório e da seleção da proposta mais vantajosa para a Administração".  [4:  Peça 13.] 
Em exame preliminar, a unidade instrutiva concluiu pela ocorrência de formalismo exagerado na avaliação das propostas e das planilhas de custos e formação de preços apresentadas pelas empresas participantes do pregão eletrônico 126/2019.
O BNB teria contrariado, ademais, as normas previstas no edital, especialmente a do item 8.1, bem como os esclarecimentos prestados aos licitantes, ao exigir que apresentassem planilhas de composições de custos em observância estrita ao anexo X, quando tais planilhas deveriam ter apenas caráter instrumental, servindo de subsídios para repactuações dos contratos celebrados.
Por essa razão, a desclassificação de licitantes teria sido indevida e, como consequência, foi selecionada proposta com valor substancialmente mais elevado, com potencial de acarretar dano ao erário.
Determinei, então, a adoção de medida cautelar de suspensão do pregão 126/2019 do BNB até ulterior decisão deste Tribunal sobre o mérito da representação, bem como a realização de oitiva da entidade[footnoteRef:5]. [5:  Despacho proferido em 20/2/2020 (peça 16) .] 
A decisão mencionada foi ratificada pelo Plenário desta Corte de Contas, na sessão de 4/3/2020, quando foi proferido o Acórdão 484/2020-TCU-Plenário.
Os autos retornaram à unidade instrutiva, que promoveu a oitiva do BNB (peça 17) , relativamente aos seguintes fatos:
"a) desclassificação de licitantes em razão de excesso de rigor formal na análise das planilhas de composição de custos e formação de preços em certame cujo critério de julgamento era por menor preço global, em desconformidade com regras previstas no edital (e.g. itens 8.1 e 8.14.2 e Anexo X) e com o esclarecimento prévio prestado aos potenciais concorrentes, e contrariando a jurisprudência do Tribunal, no sentido de que as referidas planilhas possuem caráter subsidiário e instrumental, e erros dessa natureza, inclusive a cotação de lucro zero ou negativo, não devem, em princípio, constituir hipótese de exclusão de propostas em certame cujo critério de julgamento seja por menor preço global (...) ".
Em resposta à oitiva[footnoteRef:6], a entidade narrou os motivos da desclassificação de cada licitante até chegarem à empresa vencedora e trouxe a informação de que o recurso interposto pela Vector Serviços de Atendimento Telefônico Ltda. (representante) foi julgado parcialmente procedente, anulando-se o ato administrativo que declarou a empresa Datamétrica Teleatendimento S.A. vencedora do certame. Assim, a fase de julgamento de propostas foi reaberta para a recorrente comprovar a exequibilidade de sua proposta, por meio da apresentação de documentos aptos ou, alternativamente, demonstrar que o contrato administrativo já apresentado permite comprovar a exequibilidade da proposta apresentada na licitação. [6:  Peça 22.] 
Considerando os esclarecimentos prestados pelo BNB, a Selog elaborou a análise de mérito[footnoteRef:7] propondo considerar a representação procedente, revogar a medida cautelar e determinar ao BNB que adote as providências necessárias à anulação dos atos administrativos de desclassificação das licitantes Alô Serviços Empresariais Ltda., Ativa Contact Center e Serviços Ltda., Vector Serviços de Atendimento Telefônico Ltda., Imperatriz Tele Serviços Ltda. e G1 Tecnologias e Teleatendimento Ltda. no Pregão Eletrônico 126/2019. [7:  Peça 35.] 
Propõe, consequentemente, que sejam anulados todos os atos posteriores, com o retorno do pregão à fase de análise da proposta da licitante Alô Serviços Empresariais Ltda.
II
Acolho a análise empreendida pela unidade instrutiva cujos fundamentos adoto como razões de decidir.
Com efeito, o provimento parcial do recurso interposto pela empresa Vector Serviços de Atendimento Telefônico Ltda. não é suficiente para elidir a irregularidade verificada no pregão 126/2019. Conforme salientado na instrução reproduzida no relatório antecedente, a desclassificação das licitantes em razão de divergências entre os percentuais apresentados nas respectivas planilhas de custos e os valores constantes da planilha do anexo X do edital implicou inobservância às próprias regras do instrumento convocatório, especialmente ao disposto no item 8:
"8.1. Para classificação e julgamento das propostas de preços e lances será adotado o critério de menor preço global, que servirá de base para definição do vencedor.
 (...) 
8.14. O licitante que ofertou o menor preço obriga-se a encaminhar ao BANCO, em arquivo único e 'zipado', por meio da opção 'Enviar Anexo' do sistema Comprasnet, no prazo máximo de 2 (duas) horas, contado da solicitação do Pregoeiro, não sendo considerados documentos anexados após o referido prazo:
8.14.2. planilha de composição de custos, conforme Anexo X - Planilha de Composição de Custos para Efeito de Repactuação;"
Insta ressaltar ainda que os esclarecimentos prestados pelo BNB aos licitantes também apontaram o caráter exemplificativo do anexo X ao edital para a elaboração das planilhas de custo. Nesse sentido, reproduzo o exame efetuado pela Selog:
"17. (...) o banco deixou assente que a planilha do Anexo X teria por único objetivo auxiliar o licitante a propor o preço de uma hora de atividade para cada cargo. Afirma ainda que 'Por essa razão, foram sugeridos na planilha os itens de custo da empresa referentes ao empregado. Todos esses custos cabem à empresa'.
18. Ainda nesses esclarecimentos, consta que 'o preço da hora atividade apurado pela empresa, com base nos seus custos, para cada cargo, será transportado para a planilha do ANEXO IX - MODELO DE PROPOSTA para que a empresa apresente o seu preço global. Apenas o preço global será considerado na proposta da empresa'.
19. Por fim, o documento de esclarecimento corrobora a informação de que 'o Anexo X servirá apenas como modelo exemplificativo, devendo o licitante efetuar as alterações que julgar necessárias, sendo responsável pelas informações constantes de sua planilha de composição de custos'.
20. Todavia, em que pesem os critérios estabelecidos no edital, além dos esclarecimentos prestados pelo Banco do Nordeste, observa-se, conforme manifestação trazida aos autos pelo gestor e chat do Pregão, que foi exigido dos concorrentes que as planilhas de composição de custos observassem estritamente o modelo sugerido no referido Anexo X. 
21. Além disso, o item 8.1 do edital, que estabelece o critério de menor preço global para o julgamento das propostas não prevaleceu, tendo sido realizado o julgamento das propostas adentrando nas minúcias das planilhas de custos apresentadas, o que desclassificou diversas empresas com base em supostas falhas na apresentação e composição dessas planilhas. 
22. Se o licitante poderia efetuar as alterações que julgasse necessárias em uma planilha de apoio, que serviria de instrumento para a formação do preço global, não se afigura razoável a desclassificação de participantes por possíveis infrações, inclusive de cunho formal, ao detalhamento dos custos a serem suportados pela empresa na eventual execução contratual.
 (...) 
27. Sobre o tema, o TCU tem entendimento firme, reforçado no recente Acórdão 39/2020-TCU-Plenário, Ministra Relatora Ana Arraes, no sentido de que a planilha de preços tem caráter instrumental, sendo que eventual erro é de ampla e exclusiva responsabilidade do licitante, que deve arcar com os custos da execução contratual. No mesmo sentido, os Acórdão 963/2004-TCU-Plenário, Ministro-Relator Marcos Vinícius Vilaça; Acórdão 1179/2008-TCU-Plenário, Ministro-Relator Raimundo Carreiro; Acórdão 4621/2009-TCU-Segunda Câmara, Ministro-Relator Benjamin Zymler; Acórdão 2060/2009-TCU-Plenário, Ministro-Relator Benjamin Zymler; Acórdão 2562/2016-TCU-Plenário, Ministro-Relator Augusto Sherman.
28. Sobre a questão dos percentuais de lucro, também apontado como falha na elaboração da planilha de custos, registra-se o também recente Acórdão 839/2020-TCU-Plenário, Ministro-Relator Weder de Oliveira, cujo voto consignou que 'a relevância de se avaliar a exequibilidade da proposta está em, por esse meio, inferir a existência de elevado risco de inexecução do contrato' e que 'a ocorrência de lucro zero ou prejuízo de pequena monta não leva inexoravelmente a essa conclusão, nem a lei assim determina'. No mesmo sentido foi o Acórdão 3092/2014-TCU-Plenário, Ministro-Relator Bruno Dantas".
A conduta do BNB de desclassificar propostas sob a alegação de serem inexequíveis afrontou o princípio da competitividade e impediu que fosse selecionada a proposta mais vantajosa para a Administração, objetivo precípuo do procedimento licitatório.
Tendo em vista, portanto, que o BNB não logrou êxito em demonstrar a regularidade do pregão eletrônico 6/2018, acompanho a proposta da Selog para que a presente representação seja considerada procedente e que seja determinada à entidade a adoção de providências para a anulação dos atos de desclassificação das licitantes Alô Serviços Empresariais Ltda., Ativa Contact Center e Serviços Ltda., Vector Serviços de Atendimento Telefônico Ltda., Imperatriz Tele Serviços Ltda. e G1 Tecnologias e Teleatendimento Ltda. no Pregão Eletrônico 126/2019, bem como dos atos posteriores, com o consequente retorno do pregão à fase de análise da proposta da licitante Alô Serviços Empresariais Ltda.
Diante do exposto, manifesto-me pela aprovação do acórdão que ora submeto à apreciação deste Colegiado.
TCU, Sala das Sessões Ministro Luciano Brandão Alves de Souza, em 15 de abril de 2020.
Weder de Oliveira
Relator